臺灣高等法院花蓮分院刑事判決        100年度上易字第113號
上  訴  人  臺灣臺東地方法院檢察署檢察官
被      告  羅浩成
上列上訴人因被告傷害等案件，不服臺灣臺東地方法院100年度
易字第78、117號中華民國100年6月17日第一審判決（起訴案號
：臺灣臺東地方法院檢察署99年度偵字第689號；追加起訴案號
：100年度偵字第13號），提起上訴，本院判決如下：
    主  文
原判決關於強制罪部分撤銷。
羅浩成犯強制未遂罪，累犯，處拘役伍拾日，如易科罰金，以新
臺幣壹仟元折算壹日。
其他上訴駁回。
本判決第二項所處之刑，與其上訴駁回部分所處之刑，應執行拘
役壹佰貳拾日。
    犯罪事實
一、羅浩成前於民國96年間因重利等案件，經臺灣臺東地方法院
    （下稱臺東地院）以96年度易字第243號判決判處有期徒刑
    10月，減為有期徒刑5月確定，又於97年間因傷害案件，經
    臺東地院以97年度東簡字第143號判決判處有期徒刑3月確定
    ，上揭二案件，經臺東地院以98年度聲字第293號裁定應執
    行有期徒刑7月15日確定，並於98年6月22日執行完畢出監。
二、羅浩成與陳慧萍曾有同居關係，2人間具有家庭暴力防治法
    第3條第2款所定之家庭成員關係。自97年7月間起陳慧萍與
    羅浩成分手後，心有不滿，時常藉故電話騷擾、傷害、開車
    跟蹤等方式，讓陳慧萍無法過正常生活。嗣於98年11月16日
    下午1時10分、同日1時17分以行動電話0000000000號撥入陳
    慧萍所使用之手機（號碼詳卷）語音信箱留言兩則羞辱陳慧
    萍外，並稱要前往臺東縣臺東市○○路○段13巷7號陳慧萍住
    處，同日下午4時許，羅浩成果真駕駛其所有車牌2351-YP號
    自用小客車，至陳慧萍上開住處按門鈴及踹門（未據告訴）
    ，直至在車庫前看到陳慧萍，竟無故基於傷害之犯意，以徒
    手毆打陳慧萍頭部、臉部之方式，致陳慧萍受有腦震盪、左
    前臂挫傷及擦傷之傷害。因陳慧萍之夫陳治仲在樓上聽到敲
    門聲，遂下樓查看，當場目睹到羅浩成毆打陳慧萍，羅浩成
    仍不知收手，又基於公然侮辱他人之犯意，在不特定人得以
    見聞之臺東市○○路路旁，當著陳慧萍之夫陳治仲面前，以
    「到處討客兄」（台語）之足以侮辱他人之言詞，公然侮辱
    陳慧萍。後來羅浩成先行離開現場，陳慧萍駕駛自小客車搭
    載陳治仲，欲前往馬偕紀念醫院臺東分院驗傷，沿著臺東市
    ○○路由北往南方向行駛，適遇先離開之羅浩成駕駛上開自
    用小客車在博愛路與中正路口處停等紅燈，陳慧萍見羅浩成
    下車往後走向她，旋將車右轉至慢車道前行，再右轉中正路
    後，又遇中正路與浙江路口處之紅燈，陳慧萍只好停等在該
    處路口外側車道第一輛，羅浩成隨後趕到此路口，竟基於強
    制之犯意，在中正路與浙江路口處，駕駛自小客車超車至陳
    慧萍所駕駛上開自小客車前，並踩剎車橫停阻擋陳慧萍、陳
    治仲去路，以此強暴方法妨害陳慧萍在公眾使用之道路自由
    行駛之權利，惟陳慧萍見狀馬上迴轉車子駛至對向車道離開
    現場而未遂。當下陳慧萍等2人決定先前往臺東市○○路旁
    之臺東縣警察局臺東分局中興派出所報案，然羅浩成仍尾隨
    在後，行經中興派出所時仍向所內刺探，隨後陳慧萍在警車
    護送下前往馬偕紀念醫院臺東分院驗傷。
三、因羅浩成曾於98年11月16日，辱罵及恐嚇陳慧萍，經臺東縣
    政府向臺東地院民事庭聲請核發民事通常保護令，臺東地院
    於98年12月11日核發98年度家護字第207號民事通常保護令
    予陳慧萍，裁定令羅浩成不得對陳慧萍實施身體或精神上不
    法侵害之行為、不得對於陳慧萍為騷擾、跟蹤及通信之聯絡
    行為、應遠離陳慧萍臺東縣臺東市○○路○段13巷7號居所至
    少100公尺，保護令有效期間為1年。詎羅浩成於收受上開保
    護令後，無視該保護令，並基於違反保護令之犯意，於保護
    令有效期間內之99年6月10日下午3時46分15秒，以00000000
    00號行動電話門號，傳送內容為「臭屁什麼去死吧」等語之
    簡訊至陳慧萍之電話，而辱罵陳慧萍。又於99年7月23日晚
    上7時23分41秒，以上開同一門號傳送內容為「你又沒有回
    家了、這就是妳的為人、狗改不了吃屎」等語之簡訊至陳慧
    萍之電話，而辱罵陳慧萍。再於99年11月1日下午3時53分59
    秒起，以上開同一門號撥打陳慧萍之電話，接續以「啊妳沒
    差妳就關到死嘛！」、「啊妳就四處（討客兄）討到死吧！
    」等語，辱罵通話對象陳慧萍，三次違反不得對陳慧萍為騷
    擾之聯絡行為之通常保護令。
四、案經陳慧萍訴由臺東縣警察局臺東分局報告臺灣臺東地方法
    院檢察署檢察官偵查及追加起訴。
    理  由
壹、程序部分：
    按被告以外之人於審判外之言詞或書面陳述（即學理上所稱
    之「傳聞證據」），除法律有規定者外，不得作為證據（即
    學理上所稱之「傳聞法則」）。刑事訴訟法第159條第1項固
    有明文。惟按被告以外之人於審判外之陳述，雖不符刑事訴
    訟法第159條之1至之4之規定，而經當事人於審判程序同意
    作為證據，法院審酌該言詞陳述或書面陳述作成時之情況，
    認為適當者，亦得為證據；當事人、代理人或辯護人於法院
    調查證據時，知有第159條第1項不得為證據之情形，而未於
    言詞辯論終結前聲明異議者，視為有前項之同意，刑事訴訟
    法第159條之5定有明文。查本案以下所引用之被告以外之人
    於審判外之陳述，被告羅浩成於原審審理中表示同意作為本
    案證據使用（見原審卷第44頁），且迄於言詞辯論終結前，
    亦未就原審所調查之證據資料主張有刑事訴訟法第159條第1
    項不得為證據之情形，本院審酌該證據作成之情況，認均無
    不適當情事，依刑事訴訟法第159條之5第2項之規定，均有
    證據能力，合先敘明。
貳、實體部分：
甲、認定犯罪事實所憑之證據及理由：
一、被告雖於準備程序及審理中均未到庭，惟上開犯罪事實欄第
    二（不含強制未遂犯行部分）、三點所示犯行，迭據被告羅
    浩成分別於警詢、偵查及原審審理時坦承不諱，核與證人即
    告訴人陳慧萍、陳治仲於警詢時（見信警偵字第0990003270
    號卷第2至5、9至12頁，信警偵字第099007664號卷第1至4頁
    ）及證人陳治仲於原審審理時證述（原審卷第48至52頁）之
    情節相符，復有馬偕紀念醫院臺東分院診斷證明書、受傷照
    片6張、98年度家護字第207號民事通常保護令影本、98年度
    家護字第207號民事通常保護令執行紀錄表影本各1份、譯文
    1份、簡訊照片2張、通聯記錄、電話錄音光碟片1張等附卷
    可稽（分見信警偵字第0990003270號卷第2至5、9至12頁，
    信警偵字第099007664號卷第16、19至25頁，偵字第13號卷
    第21至23、26、33、46至48、56頁），足認被告上開自白與
    事實相符，堪可採信。此部分事證明確，被告傷害、公然侮
    辱及違反保護令犯行，均堪認定，應依法論科。
二、另於原審訊據被告矢口否認有何強制犯行，辯稱略以：當天
    打了陳慧萍之後，先離開現場，沿著博愛路往警察局方向行
    駛，在博愛路與中正路口下車是要問陳慧萍有無受傷，他們
    的車右轉中正路後，也跟著右轉中正路，他們的車開得很快
    ，我沒辦法超車，陳慧萍迴轉開到中興派出所時，我沒有跟
    著他們，只是從博愛路方向經過看到他們，我沒有堵陳慧萍
    的車云云。經查：先是在博愛路與中正路口處，適遇在該處
    停等紅燈之被告下車走向陳慧萍，陳慧萍旋即將車轉至慢車
    道前行右轉中正路後，又在中正路與浙江路口處，因遇紅燈
    停等在該處外側車道第一輛，被告隨後駕駛自小客車趕到此
    路口，並超車至陳慧萍所駕駛上開自小客車前，並踩剎車橫
    停阻擋陳慧萍、陳治仲去路，陳慧萍旋即迴轉車子離開現場
    ，以此強暴方法妨害陳慧萍在公眾使用之道路自由行駛之權
    利未遂等情，業據證人即告訴人陳慧萍於警詢時（見信警偵
    字第0990003270號卷第2至5、9、10頁）證述在卷，並繪製
    遭堵車位置圖1張在卷可憑，核與證人陳治仲於原審審理時
    證述（原審卷第48至52頁）之情節相符。又告訴人陳慧萍不
    管是前往臺東縣警察局臺東分局中興派出所或馬偕紀念醫院
    臺東分院，原本只要沿著臺東市○○路由北往南方向直行即
    可，若非被告有上開行為，何須大費周章在博愛路與中正路
    口處右轉，再迴轉回博愛路前往中興派出所，被告空言否認
    不足採信，被告妨害人行使權利未遂之事證明確，堪以認定
    。
乙、論罪之理由：
一、按所謂公然侮辱者，係指以在不特定人得以共見共聞之情形
    下，對於某特定人以言語或舉動辱罵、嘲笑或其他輕漫之表
    示，足以減損該特定人之聲譽而言。被告羅浩成於上開犯罪
    事實欄第二點所示時、地，在不特定人得以共見共聞之情形
    下，以「到處討客兄」之言語辱罵告訴人，客觀上已足使告
    訴人感到難堪不悅，並減損告訴人之聲譽及人格，顯屬侮辱
    之言語。
二、又強制罪之強暴並不以對於他人之身體施以暴力為限，即使
    對物施暴，而未直接對人施暴，而使被害人屈服，亦可謂之
    強暴，然強暴並無程度上之限制，亦即不必使被害人達到無
    法抗拒之程度；至於使人行無義務之事是指「使人為一定行
    為或不為一定行為」，而妨害他人行使權利則是指「妨害被
    害人在法律上所得為之一定作為或不作為」，本質上係侵害
    他人之意思決定或身體活動自由。而既遂與未遂之區別標準
    ，在於被害人是否已行無義務之事或行使權利是否已受妨害
    為準，只要一開始行無義務之事，或被害人不能依原來之意
    思行使權利，即屬既遂，是以，行為人雖已著手實行強制罪
    之強暴或脅迫行為，但尚未完全實現本罪之客觀不法構成要
    件者，即屬本罪之未遂犯。本案被告在中正路與浙江路口處
    ，駕駛自小客車超車至告訴人陳慧萍所駕駛上開自小客車前
    ，並踩剎車橫停阻擋陳慧萍、陳治仲去路，顯已著手於以強
    暴方法，意欲妨害告訴人陳慧萍在公眾使用之道路自由行駛
    之權利，惟告訴人陳慧萍見狀馬上迴轉車子駛至對向車道離
    開現場，而未遂其妨害告訴人陳慧萍自由行駛道路權利之目
    的，應該當於刑法第304條第2項、第1項之強制未遂罪。
三、次按家庭暴力防治法所稱之「騷擾」，指任何打擾、警告、
    嘲弄或辱罵他人之言語、動作或製造使人心生畏怖情境之行
    為，使他人因而產生不快不安之感受，家庭暴力防治法第2
    條第3款定有明文。是被告於上開犯罪事實欄第三點所示時
    間，以0000000000號行動電話門號分別傳送「臭屁什麼去死
    吧」、「你又沒有回家了、這就是妳的為人、狗改不了吃屎
    」等語之簡訊內容及「啊妳沒差妳就關到死嘛！」、「啊妳
    就四處（討客兄）討到死吧！」等語之通話內容辱罵告訴人
    ，則被告於犯罪事實欄第三點（原判決誤載為第三點，應予
    更正）所為，即屬違反上開通常保護令所為禁止被告對告訴
    人為騷擾聯絡行為之命令。
四、核被告於犯罪事實欄第二點所為，係犯刑法第277條第1項傷
    害罪、同法第309條第1項之公然侮辱罪及同法第304條第2項
    、第1項強制未遂罪；檢察官誤認強制罪部分應已達既遂，
    認被告此部分所為係犯刑法第304條第1項之強制既遂罪，容
    有未洽，惟此部分之事實與檢察官起訴之犯罪事實，其基本
    事實相同，應由本院就此部分逕論以刑法第304條第2項之強
    制未遂罪名即可，毋庸變更起訴法條（最高法院87年台上字
    第3234號判決、98年台上字第3274號判決參照)。其於犯罪
    事實欄第三點所為，均係犯家庭暴力防治法第61條第2款之
    違反法院所為之禁止騷擾行為之民事通常保護令罪。
五、按家庭暴力者，謂家庭成員間實施身體或精神上不法侵害之
    行為；又家庭暴力罪者，謂家庭成員間故意實施家庭暴力行
    為而成立其他法律所規定之罪；家庭暴力防治法第2條第1項
    、第2項分別規定有明文。被告與陳慧萍曾有同居關係，具
    有家庭暴力防治法第3條第2款之家庭成員關係，其分別所為
    傷害、公然侮辱及強制未遂犯行構成該條例第2條第2款所稱
    之家庭暴力罪。惟因家庭暴力防治法之上開規定並無罰則規
    定，是應僅依刑法予以論罪科刑。
六、再被告於犯罪事實欄第三點所示自99年11月1日下午3時53分
    59秒起，以「啊妳沒差妳就關到死嘛！」、「啊妳就四處（
    討客兄）討到死吧！」等語之內容辱罵告訴人，係在密接之
    時、地所為，各行為之獨立性極為薄弱，顯係基於同一違反
    保護令之犯意，依一般社會健全觀念難以強行分離，應認係
    基於單一犯意接續所為，而包括於一行為予以評價，並論以
    接續之一罪。
七、另被告所犯傷害、公然侮辱、強制未遂與先後所為3次違反
    保護令犯行間，犯意各別，行為互殊，應予分論併罰。
八、又被告有如犯罪事實欄第一點所載論罪科刑及執行情形，有
    臺灣高等法院被告前案紀錄表在卷可按，其於有期徒刑執行
    完畢後，5年以內再故意犯有期徒刑以上之傷害、強制未遂
    、違反保護令等罪，除所犯公然侮辱罪部分外，均為累犯，
    應依刑法第47條第1項規定加重其刑。
九、被告雖已著手強制行為之實行，然未能妨害他人權利之行使
    而屬未遂，爰就其強制未遂罪部分，依刑法第25條第2項規
    定，減輕其刑，
、撤銷改判（強制未遂部分）之理由：
一、原審認被告所為並不構成強制罪，惟查：本件客觀上被告踩
    剎車橫停阻擋陳慧萍、陳治仲去路，顯已著手於以強暴方法
    ，意欲妨害告訴人陳慧萍在公眾使用之道路自由行駛之權利
    ，惟告訴人陳慧萍見狀馬上迴轉車子駛至對向車道離開現場
    ，而未遂其妨害告訴人陳慧萍自由行駛道路權利之目的，應
    已構成刑法304條第2項、第1項之強制未遂罪，原審判決誤
    認不構成強制犯行，經核尚有未洽，並不可採。檢察官上訴
    意旨指摘原判決此部分不當，為有理由，應予撤銷改判。
二、爰審酌被告與告訴人間因感情糾紛，致生嫌隙，本應坦誠及
    理性面對，無須陷入『悲情』之中，並應試著撫平各自的情
    緒，詎不思以理性、平和之態度解決，率以暴力行為相向，
    並在公眾使用之道路為阻擋之行為，對告訴人及其家人之心
    理已造成莫大恐慌，所生危害非輕，於犯後又矢口否認拒絕
    面對自己不理性之一面，兼衡酌其素行前科、犯罪動機、目
    的、手段、高中肄業之智識程度、生活狀況（失業、未婚）
    等一切情狀，量處如主文第2項所示之刑，並諭知如易科罰
    金之折算標準。
肆、上訴駁回（傷害、公然侮辱、違反保護令部分）之理由：
一、原審審理後，依刑事訴訟法第299條第1項前段，家庭暴力防
    治法第61條第2款、刑法第11條前段、第277條第1項、第309
    條第1項、第47條第1項，第41條第1項前段、刑法施行法第1
    條之1等規定，並審酌被告與告訴人間因感情糾紛，致生嫌
    隙，不思以理性、平和之態度解決，率以暴力相向，復出言
    侮辱告訴人，對告訴人之心理造成莫大恐慌，被告並於法院
    已核發上揭民事通常保護令裁定，獲知禁止事項後，仍未遵
    守限制，竟為前述違反上揭民事通常保護令禁止內容之行為
    ，顯然漠視法令之禁制，所生危害非輕，惟念及被告於犯後
    尚知坦認犯行，態度非惡，兼衡酌其素行前科、犯罪動機、
    目的、手段、高中肄業之智識程度、生活狀況（失業、未婚
    ）等一切情狀，就被告所犯傷害、公然侮辱、違反保護令部
    分，分別量處拘役30、10、20、20、20日，並均諭知如易科
    罰金之折算標準等，經核其認事用法並無違誤，量刑亦稱妥
    適，應予維持。
二、檢察官上訴指摘原判決此部分未能審酌被告於犯傷害、公然
    侮辱罪後，在檢察官偵查期間，復犯違反保護令罪，顯見其
    並無悔意，且迄今未與告訴人和解，其犯後態度不佳，原審
    未予審酌，其量刑實有違誤；且所犯傷害、公然侮辱、違反
    保護令之刑加總為拘役100日，定應執行刑僅為拘役80日，
    減少20日，形同公然侮辱罪無庸執行，其定應執行刑亦有違
    誤云云。然原審已於判決理由中詳加論述刑法第57條量刑標
    準，且就被告所犯本案之情狀說明其審酌之根據及理由，尚
    無何違反經驗法則、論理法則、比例原則，及其他逾越法律
    所規定範圍或濫用權限之違法情事。此部分上訴為無理由，
    應予以駁回。
伍、被告上開經撤銷改判及上訴駁回部分，所量處之刑，應執行
    拘役120日，並諭知如易科罰金之折算標準。
陸、本院所定100年9月15日之審判期日，該傳票由被告本人於10
    0年8月16日親收等情，有該次送達證書1份在卷可稽（見本
    院卷），已生合法送達之效力，距離審理期日亦已逾刑事訴
    訴訟法第272條所定5日就審期間之規定，是被告於審理期日
    ，已受合法傳喚，被告屆時並無正當理由不到庭，爰不待其
    陳述，逕以一造辯論而為判決。
據上論斷，應依刑事訴訟法第368條、第369條第1項前段、第364
條、第371條、第299條第1項前段，刑法第304條第2項、第1項、
第47條第1項、第25條第2項、第41條第1項前段、第51條第6款，
刑法施行法第1條之1，判決如主文。
本案經檢察官謝道明到庭執行職務。
中    華    民    國   100    年    9     月    30    日
                  刑事庭審判長  法  官  謝志揚
                                法  官  黃玉清
                                法  官  李水源
以上正本證明與原本無異。
本件不得上訴。
中    華    民    國   100    年    9     月    30    日
                                書記官  陳有信
附錄論罪科刑依據之法條：
中華民國刑法第277條
傷害人之身體或健康者，處 3 年以下有期徒刑、拘役或 1 千元
以下罰金。
犯前項之罪因而致人於死者，處無期徒刑或 7 年以上有期徒刑
；致重傷者，處 3 年以上 10 年以下有期徒刑。
中華民國刑法第304條
以強暴、脅迫使人行無義務之事或妨害人行使權利者，處 3 年
以下有期徒刑、拘役或 3 百元以下罰金。
前項之未遂犯罰之。
中華民國刑法第309條
公然侮辱人者，處拘役或 3 百元以下罰金。
以強暴犯前項之罪者，處 1 年以下有期徒刑、拘役或 5 百元以
下罰金。
家庭暴力防治法第61條
違反法院依第 14 條第 1 項、第 16 條第 3 項所為之下列裁定
者，為本法所稱違反保護令罪，處 3 年以下有期徒刑、拘役或
科或併科新臺幣 10 萬元以下罰金：
一、禁止實施家庭暴力。
二、禁止騷擾、接觸、跟蹤、通話、通信或其他非必要之聯絡行
    為。
三、遷出住居所。
四、遠離住居所、工作場所、學校或其他特定場所。
五、完成加害人處遇計畫。